臺灣臺中地方法院刑事判決
111年度原金訴字第56號
公  訴  人  臺灣臺中地方檢察署檢察官
被      告  陳冠宇




上列被告因詐欺等案件，經檢察官提起公訴（111年度偵字第124
07號），被告於本院準備程序中就被訴事實為有罪之陳述，受命
法官於聽取當事人之意見後，本院合議庭裁定改由受命法官獨任
以簡式審判程序審理，判決如下：
    主    文
乙○○犯三人以上共同詐欺取財罪，處有期徒刑壹年壹月；未扣案
之犯罪所得新臺幣參仟元沒收，如全部或一部不能沒收或不宜執
行沒收時，追徵其價額。
    犯罪事實
一、乙○○（違反組織犯罪防制條例部分，不在本件起訴範圍）自
    民國110年3月間起，加入真實姓名年籍不詳、暱稱「小智」
    之人，及張嘉豪、王威盛、甲○○（已審結）、林添丁（檢察
    官另案偵辦中）等及其餘成員所組成之詐欺集團（均無證據
    證明有未滿18歲之人），負責擔任收取款項（俗稱收水）之
    工作，並約定其可獲得所領得詐騙金額百分之2之報酬；其
    等遂共同基於意圖為自己不法所有之三人以上共同犯詐欺取
    財及洗錢之犯意聯絡，先由甲○○依張嘉豪之指示前去不詳便
    利商店領取內含提款卡之包裹，嗣該詐欺集團之其他成員於
    如附表一所示之時間，以如附表一所示之方式施用詐術，致
    如附表一所示之被害人陷於錯誤，而匯款如附表一所示之金
    額至如附表一所示之人頭帳戶；再推由林添丁持甲○○所交付
    之提款卡及密碼，接續於如附表一所示之時間、地點之自動
    提款機，提領如附表一所示金額之款項後，交由甲○○，再轉
    交王威盛，層轉予乙○○，再由乙○○交予張嘉豪，而以此方式
    製造金流斷點，掩飾、隱匿上開特定犯罪所得去向；乙○○即
    因此獲得之報酬新臺幣（下同）3千元。
二、案經丁○○○訴由臺中市政府警察局太平分局報請臺灣臺中地
    方檢察署檢察官偵查起訴。
    理    由
一、按除被告所犯為死刑、無期徒刑、最輕本刑為3 年以上有期
    徒刑之罪或高等法院管轄第一審案件者外，於刑事訴訟法第
    273 條第1 項程序進行中，被告先就被訴事實為有罪之陳述
    時，審判長得告知被告簡式審判程序之旨，並聽取當事人、
    代理人、辯護人及輔佐人之意見後，裁定進行簡式審判程序
    ；除簡式審判程序、簡易程序及第376 條第1 款、第2 款所
    列之罪之案件外，第一審應行合議審判，刑事訴訟法第273
    條之1 第1 項、第284 條之1 分別定有明文。本件被告乙○○
    所犯係死刑、無期徒刑、最輕本刑為3 年以上有期徒刑或高
    等法院管轄第一審案件以外之罪，並於本院行準備程序時就
    被訴事實為有罪之陳述，本院合議庭依前揭規定，經評議結
    果，裁定改由受命法官獨任行簡式審判程序，先予敘明。
二、上開犯罪事實，業據被告於本院審理時均坦承不諱，核與如
    附表一所示被害人之證述均相符，並有如附表二所示之各項
    證據資料在卷可稽，足認被告之自白應與事實相符。從而，
    本件事證明確，被告上開犯行洵堪認定。
三、按多人共同行使詐術手段，易使被害人陷於錯誤，其主觀惡
    性較單一個人行使詐術為重，有加重處罰之必要，爰仿照刑
    法第222 條第1 項第1 款之立法例，將「三人以上共同犯之
    」列為第2 款之加重處罰事由，本款所謂「三人以上共同犯
    之」，不限於實施共同正犯，尚包含同謀共同正犯，刑法第
    339 條之4 第1 項第2 款立法理由可資參照。次按，共同正
    犯因相互間利用他方之行為，以遂行其犯意之實現，本於責
    任共同之原則，共同正犯應對所參與犯罪之全部事實負責，
    且共同正犯之意思聯絡，原不以數人間直接發生者為限，即
    有間接之聯絡者，亦包括在內。是關於集團式之犯罪，原不
    必每一共犯均有直接聯繫，亦不必每一階段均參與，祇須分
    擔犯罪行為之一部，即應對於全部所發生之結果共同負責，
    且倘犯罪結果係因共同正犯之合同行為所致者，無論出於何
    人所加，在共同正犯間均應同負全部之責，並無分別何部分
    為孰人下手之必要（最高法院111年度台上字第667號判決意
    旨參照）。是以，行為人基於詐欺取財之犯意聯絡，參與以
    詐術取財為目的之犯罪組織，共同以分工方式（例如上游之
    取簿手取得金融帳戶及提款卡供機房詐騙及下游之車手集團
    實際提領詐欺所得）騙取被害人財物，並依約定分受贓款，
    對於其他犯罪組織成員多次詐欺不同被害人之財物行為，縱
    無直接之聯繫，仍應共同負責。本案被告係加入「小智」、
    張嘉豪、王威盛等及其所屬之詐欺集團擔任收水，而由該集
    團內其他成員以嚴密組織分工進行詐騙後，由取簿手領取包
    裹內之人頭帳戶，再由提款車手分別提領被害人所匯入之詐
    騙犯罪所得，縱集團內每個成員分工不同，然此均在該詐欺
    集團成員犯罪謀議之內，是被告所屬詐欺集團不詳成員間雖
    未必直接聯絡，然此一間接聯絡犯罪之態樣，正為具備一定
    規模詐欺犯罪所衍生之細密分工模式，參與犯罪者透過相互
    利用彼此之犯罪角色分工，而形成一個共同犯罪之整體以利
    施行詐術，是其實有以自己共同犯罪之意思，在共同犯意聯
    絡下，相互支援、供應彼此所需地位，相互利用他人行為，
    以達共同詐欺取財之目的，足認附表一所示之犯行，確係為
    三人以上共同犯詐欺取財罪至明。　　
四、復按，為澈底打擊洗錢犯罪，洗錢防制法第2 條規定：「本
    法所稱洗錢，指下列行為：一、意圖掩飾或隱匿特定犯罪所
    得來源，或使他人逃避刑事追訴，而移轉或變更特定犯罪所
    得。二、掩飾或隱匿特定犯罪所得之本質、來源、去向、所
    在、所有權、處分權或其他權益者。三、收受、持有或使用
    他人之特定犯罪所得。」已將洗錢行為之處置、分層化及整
    合等各階段，全部納為洗錢行為。所謂「處置」即同條第1 
    款所定將犯罪所得直接予以處理之「移轉變更型」；「分層
    化」即同條第2 款所定為使偵查機關難以追查金流狀況，以
    迂迴層轉、化整為零之分層化包裝方式，掩飾或隱匿特定犯
    罪所得之本質、來源、去向、所在、所有權、處分權或其他
    權益之「掩飾隱匿型」；「整合」即同條第3 款所定收受、
    持有或使用他人犯罪所得，使該犯罪所得披上合法之外衣，
    俾回歸正常金融體系之「收受持有型」。可見洗錢防制法已
    將洗錢行為之本質定性為影響合法資本市場之金流秩序，並
    阻撓偵查作為。據上，詐欺集團成員向被害人施用詐術後，
    為隱匿其詐欺所得財物之去向，而令被害人將其款項轉入該
    集團所持有、使用之人頭帳戶，並由該集團所屬之車手前往
    提領詐欺所得款項，檢察官如能證明該帳戶內之資金係本案
    詐欺之特定犯罪所得，而車手提領得手，自成立洗錢防制法
    第14條第1 項之一般洗錢罪。（最高法院110年度台上字第1
    797號判決意旨參照）。是依首揭新法規定，倘行為人意圖
    掩飾或隱匿特定犯罪所得來源，而將特定犯罪所得直接消費
    處分，甚或交予其他共同正犯，或由共同正犯以虛假交易外
    觀掩飾不法金流移動，即難認單純犯罪後處分贓物之行為，
    應仍構成新法第2條第1或2款之洗錢行為；查本件被告於附
    表一所示之犯行，係先由甲○○與林添丁實際至提款機領款，
    林添丁領完後交予甲○○，甲○○轉交予王威盛，王威盛再轉交
    予被告，再由被告交予張嘉豪等情，業據被告供陳在卷（見
    本院卷第293頁），是其在集團內扮演之角色，目的顯在藉
    此製造金流斷點，以達隱匿或掩飾本案犯罪所得去向之作用
    ，使最終取得系爭款項之犯罪人得以逃避國家之追訴或處罰
    ，其所為自應成立洗錢防制法第14條第1 項之一般洗錢罪。
五、核被告所為，係犯刑法第339條之4第1項第2款之加重詐欺取
    財罪及洗錢防制法第14條第1項之一般洗錢罪。
　㈠按如數行為於同時同地或密切接近之時地實施，侵害同一之
    法益，各行為之獨立性極為薄弱，依一般社會健全觀念，在
    時間差距上，難以強行分開，在刑法評價上，以視為數個舉
    動之接續施行，合為包括之一行為予以評價，較為合理，則
    屬接續犯，而為包括之一罪（最高法院86年台上字第3295號
    判例要旨參照）。查被告就如附表一所示各次提領同一被害
    人遭詐欺款項，均係為達到詐欺取財目的，而侵害被害人之
    同一財產法益，各行為之獨立性均極為薄弱，難以強行分開
    ，依一般社會健全觀念，應就上開被告針對同一被害人遭詐
    騙款項之多次領款行為，視為數個舉動之接續施行，合為包
    括之一行為予以評價，論以接續犯之單純一罪。
　㈡被告就上開犯行，與「小智」、張嘉豪、王威盛、甲○○、林
    添丁等人及其餘所屬詐騙集團成員間，均有犯意聯絡及行為
    分擔，為共同正犯。
　㈢又刑法上一行為而觸犯數罪名之想像競合犯，其存在之目的
    ，在於避免對於同一不法要素過度評價，則自然意義之數行
    為，得否評價為法律概念之一行為，應就客觀構成要件行為
    之重合情形、主觀意思活動之內容、所侵害之法益與行為間
    之關聯性等要素，視個案情節依社會通念加以判斷。如具有
    行為局部之同一性，或其行為著手實行階段無從區隔者，得
    認與一行為觸犯數罪名之要件相侔，而依想像競合犯論擬（
    最高法院105 年度台非字第66號判決意旨參照）。被告等人
    於本件犯行，其目的乃在實現詐欺取財之結果，所犯加重詐
    欺取財罪及洗錢罪，均係在同一犯罪決意及預定計畫下所為
    階段行為，因果歷程並未中斷，具有行為局部之同一性，應
    認係一個犯罪行為，而同時觸犯數罪名，自應依想像競合犯
    論處，依刑法第55條前段規定，從一重論以加重詐欺取財罪
    。
　㈣次按，行為人係以一個行為同時侵害數法益，成立數罪名。
    但責任以行為為基礎，單一行為僅應負單一罪責；為避免過
    度評價一行為侵害數法益之罪責，該法條明定「從一重處斷
    」其罪名與刑罰之責任，僅處以裁判上之一罪；為防評價不
    足，該條但書則明定所科之刑，有封鎖之效用。是想像競合
    犯從一重罪論處時，已確定憑以處斷之罪名及其法定刑，不
    另論所犯之其他輕罪名與刑罰。關於有無加重或減輕事由，
    自當從所論處之重罪法規範定之；至於想像競合所犯之其他
    輕罪法規範，另有加重或減輕事由者，如於從一重罪量定其
    宣告刑時，已綜合評價並參酌為量刑因素時，即無評價不足
    問題，亦無須逐一適用各該規定，並論述是否另有所犯輕罪
    之相關加重、減輕事由之必要（最高法院110年度台上字第5
    838號判決意旨參照）；又想像競合犯係一行為觸犯數罪名
    ，行為人犯罪行為侵害數法益皆成立犯罪，僅因法律規定從
    一重處斷科刑，而成為科刑一罪而已，自應對行為人所犯各
    罪均予適度評價。因此法院決定想像競合犯之處斷刑時，雖
    從較重罪名之法定刑為裁量之準據，惟具體形成宣告刑時，
    亦應將輕罪之刑罰合併評價，方為適當。是除輕罪最輕本刑
    較重於重罪最輕本刑，而應適用刑法第55條但書關於重罪科
    刑封鎖作用之規定外，倘法院依同法第57條規定裁量刑罰時
    ，一併具體審酌輕罪部分之量刑事由，應認其評價已經完足
    ，尚無評價不足之偏失（最高法院110年度台上字第6200號
    判決意旨參照）。被告就所犯洗錢部分，於本院審理時業已
    坦承犯行，合於洗錢防制法第16條第2項之要件，本院於依
    刑法第57條之規定量刑時，已依上開實務見解合併予以綜合
    評價及具體審酌，附此敘明。
六、爰審酌被告正值青年，竟不思循正當途徑獲取所需，為牟取
    一己私利，參與詐欺集團共同詐欺取財，貪圖輕而易舉之不
    法利益，價值觀念嚴重偏差，且近年來詐欺案件頻傳，行騙
    手段日趨集團化、組織化、態樣繁多且分工細膩，每每造成
    廣大民眾受騙損失慘重，致使被害人無端受害，造成社會信
    任感危機，而本件所詐騙金額高達15萬元，復為退休長者多
    年積蓄，被害人恐因此生活陷於困窘，頓失依靠，無以為繼
    ，其危害社會治安之程度甚鉅，迄今尚未與被害人達成和解
    ，實不應予以輕縱；惟斟酌被告於加入同一犯罪集團後，不
    同被害人之詐欺犯行，先後經臺灣臺中地方檢察署、臺灣橋
    頭地方檢察署、臺灣彰化地方檢察署、臺灣雲林地方檢察署
    、臺灣苗栗地方檢察署提起公訴，就訴訟實務而言，分別起
    訴、分別判決確定之案件，與在同一審理程序之數罪，經由
    單一判決所定之應執行刑，前者在嗣後另定應執行刑時，其
    刑度往往遠重於在同一訴訟程序所判決之應執行刑，對於被
    告之權益影響甚鉅，考量修正後刑法刪除連續犯之規定，即
    採一罪一罰之刑事政策，為避免刑罰輕重失衡，調和上開定
    應執行刑輕重之顯著差異，及考量被告係擔任受人支配之收
    水角色，參與之程度非深，實際犯罪所得非鉅，且犯後均坦
    承犯行，態度良好，深具悔意，有效節省司法資源，倘遽予
    以量處重刑，無異將社會、家庭之教導責任，形同轉嫁予監
    所，不啻以刑罰代替教育，對被告教化效果難認有益，有害
    於被告日後得以正常回歸社會之機會，復因此加重國家財政
    負擔，兼衡被害人所受之損害，及被告雖未能與被害人達成
    和解，然雙方此部分之紛爭非不得經由民事訴訟程序或其他
    途徑加以解決等一切情狀，量處如主文所示之刑，以示懲儆
    。
七、又按，犯罪所得，屬於犯罪行為人者，沒收之。但有特別規
    定者，依其規定；前二項之沒收，於全部或一部不能沒收或
    不宜執行沒收時，追徵其價額；犯罪所得已實際合法發還被
    害人者，不予宣告沒收或追徵。刑法第38條之1 第1 項、第
    3 項、第5 項分別定有明文。又共同犯罪行為人之組織分工
    及不法所得，未必相同，其所得之沒收，應就各人分得之數
    為之，亦即依各共犯實際犯罪利得分別宣告沒收（最高法院
    104 年8 月11日第13次刑事庭會議決議參照）。查本件被告
    之犯罪所得，係提領金額之百分之2乙節，業據被告於本院
    審理時供承明確（見本院卷第293頁），經換算後之金額為3
    千元，雖未據扣案，爰依刑法第38條之1 第1 項前段、第3 
    項之規定予以宣告沒收，於全部或一部不能沒收或不宜執行
    沒收時，追徵其價額。
據上論斷，應依刑事訴訟法第273 條之1 第1 項、第299 條第1
項前段（依判決格式簡化原則，僅引用程序法條文），判決如主
文。
本案經檢察官鄒千芝提起公訴，檢察官丙○○到庭執行職務。
中　　華　　民　　國　　111 　年　　7 　　月　　28　　日
                  刑事第六庭    法  官  戰諭威
以上正本證明與原本無異。
如不服本判決應於收受判決後20日內向本院提出上訴書狀，並應
敘述具體理由；其未敘述上訴理由者，應於上訴期間屆滿後20日
內向本院補提理由書（均須按他造當事人之人數附繕本）「切勿
逕送上級法院」。
告訴人或被害人如不服判決，應備理由具狀向檢察官請求上訴，
上訴期間之計算，以檢察官收受判決正本之日起算。 
                                書記官  譚系媛
中　　華　　民　　國　　111 　年　　7 　　月　　28　　日

附錄論罪科刑法條：
中華民國刑法第339條之4：
犯第339 條詐欺罪而有下列情形之一者，處1 年以上7 年以下有
期徒刑，得併科1 百萬元以下罰金：
一、冒用政府機關或公務員名義犯之。
二、三人以上共同犯之。
三、以廣播電視、電子通訊、網際網路或其他媒體等傳播工具，
    對公眾散布而犯之。
前項之未遂犯罰之。
洗錢防制法第14條：
有第二條各款所列洗錢行為者，處7 年以下有期徒刑，併科新臺
幣5 百萬元以下罰金。
前項之未遂犯罰之。
前二項情形，不得科以超過其特定犯罪所定最重本刑之刑。

附表一：(時間：民國；金額：新臺幣）
被害人 匯款帳戶    詐 騙 方 法 提領地點 提領時間 實際提領金額(不含手續費) 提領人       收款人 丁○○○ 李仁豪之玉山銀行壢新分行帳號0000000000000號帳戶 詐欺集團之不詳成員於110年8月2日偽以丁○○○之女名義撥打電話與丁○○○，謊稱購房需借用款項等語，致丁○○○陷於錯誤，於同年月3日14時許，匯款15萬元至如左列所示帳戶，後始知受騙上當。 臺中市○○區○○○路000號(全家超商太平宜佳店) 110年8月3日下午3時10分許 20000元 林添丁     110年8月3日下午3時11分許 20000元 甲○○先收受贓款後再交予王威盛，王威盛再轉交予乙○○     110年8月3日下午3時12分許 20000元     臺中市○○區○○路000號(OK超商太平宜昌店) 110年8月3日下午3時16分許 20000元      110年8月3日下午3時17分許 20000元      110年8月3日下午3時18分許 20000元     臺中市○○區○○路○段000號(統一超商溪州店) 110年8月3日下午3時27分許 20000元      110年8月3日下午3時28分許 10000元  

附表二：證據資料明細　　　
證據資料明細 壹、供述證據 一、被告甲○○111年1月17日、111年4月28日(★具結)警詢、偵訊之供述（分見偵卷第45頁至第50頁、第187頁至第189頁） 二、證人林添丁110年12月8日、111年4月26日(★具結)警詢、偵訊之供述（分見偵卷第51頁至第55頁、第155頁至第159頁） 三、告訴人丁○○○110年8月6日警詢之供述（偵卷第57頁至第60頁） 貳、非供述證據 一、111年度偵字第12407號卷（偵卷）  1、指認犯罪嫌疑人紀錄表〈甲○○指認乙○○〉（偵卷第61頁至第67頁）  2、110年10月15日員警職務報告書（偵卷第79頁）  3、車手提領一覽表（偵卷第頁81頁）  4、林添丁涉嫌擔任詐欺提款車手監視器畫面截圖照片、超商監視器畫面截圖照片（偵卷第頁83頁至第87頁）  5、挪威汽車旅館消費登記資料翻拍照片、監視器畫面截圖照片（偵卷第89頁至第90頁）  6、提款時、地一覽表（偵卷第頁91頁）  7、告訴人丁○○○報案相關資料： 　　(1)高雄市政府警察局鼓山分局鼓山派出所受理詐騙帳戶通報警示簡便格式表、陳報單、內政部警政署反詐騙諮詢專線紀錄表、受理案件證明單、受理各類案件紀錄表（偵卷第93頁至第100頁） 　　(2)郵政跨行匯款申請、中華郵政綜合儲金簿正反面及交易紀錄影本（偵卷第101頁至第103頁） 　　(3)金融機構聯防機制通報單、165專線協請金融機構暫行圈存疑似詐欺款項通報單（偵卷第105頁至第106頁）  8、李仁豪所有之帳號0000000000000號帳戶交易明細查詢（偵卷第161頁）  9、郵政跨行匯款申請書翻拍照片（丁○○○匯至李仁豪、莊惠怡所有之帳戶）（偵卷第163頁至第165頁）